臺灣彰化地方法院民事判決
110年度訴字第528號
原      告  洪瑞菊  

訴訟代理人  武燕琳律師
被      告  洪誌鋒  
訴訟代理人  石志堅律師
上列當事人間請求債務人異議之訴事件，本院於民國111年2月16
日言詞辯論終結，判決如下：
    主  文
原告之訴駁回。
訴訟費用由原告負擔。
    事實及理由
一、原告聲明求為判決鈞院110年度司執字第22278號強制執行事
    件之強制執行程序應予撤銷。主張略以：
  ㈠原告之父親洪水田於民國109年10月間向鈞院訴請原告返還借
    款新台幣（下同）140萬元（109年度訴字第1276號判決），
    原告已於110年3月17日、4月14日分別匯款至洪水田之溪湖
    鎮農會帳號00000-00-000000-0帳戶各5,000元，已生清償效
    力。原告於110年5月6日收到被告之存證信函，稱洪水田於1
    10年4月7日將140萬元之借款債權轉讓被告，因該案裁判費1
    4,684元不在洪水田讓與債權之範圍，原告已於110年6月17
    日匯款14,684元至洪水田溪湖鎮農會之帳戶清償該案裁判費
    。
　㈡原告前向母親洪陳硯借款48萬元，由洪陳硯先匯入洪水田帳
    戶，再由洪水田帳戶匯款給原告，故洪水田交付原告之140
    萬元中實際上有48萬元係洪陳硯所有，從而，洪陳硯於過世
    前本對原告有48萬元借款返還請求權，其亦可委託洪水田向
    原告追討借款48萬元，應是兩者擇一行使。同時，洪水田亦
    因該48萬元源自洪陳硯，其亦有義務協助洪陳硯對原告追討
    。而洪水田卻於洪陳硯過世後，以自己名義訴請原告返還14
    0萬元且取得確定判決，其中48萬元債權仍應移轉於洪陳硯
    ，然因洪陳硯已過世，故該48萬元債權雖非繼承開始時即已
    存在之財產權，仍應歸全體繼承人所有。換言之，原告主張
    屬於被繼承人洪陳硯遺產範圍者，係其對原告的48萬元借款
    返還請求權，惟本件原告抗辯的權利（即前述48萬元），係
    洪陳硯過世後，由洪水田起訴進而實現，故其所取得之140
    萬元債權中縱有48萬元源自洪陳硯，其性質並非洪陳硯之遺
    產，無需經公同共有人全體同意即能處分。洪陳硯之全體繼
    承人因繼承關係取得民法第541條第2項之請求權。
　㈢另36萬元部分，係繼承開始後洪水田要求從洪陳硯遺產提領
    之金額，洪陳硯帳戶及印鑑均由原告保管，依證人洪淑女所
    述，該筆款項並非用於洪陳硯之喪葬費或生前醫療費用，因
    洪陳硯當時已過世，故請求洪水田返還36萬元之請求權，亦
    非公同共有遺產，僅為應歸全體繼承人所享有可對洪水田主
    張之可分債權，請求權基礎為民法184條第1項前段損害賠償
    請求權，洪水田侵害原告及全體繼承人對於遺產的應繼分。
　㈣洪陳硯之繼承人有配偶洪水田及子女洪錫淵、洪淑女、洪淑
    嬌、洪玉華、洪瑞菊、洪淑芳等7人，均未拋棄繼承。上開4
    8萬元及36萬元合計 84萬元及其利息之借款債權，應由洪陳
    硯全體繼承人繼承，每人應繼分均為1/7，即每位繼承人對
    洪水田各有12萬元之債權，經洪水田以外其餘繼承人同意分
    割，並由洪錫淵、洪淑女、洪淑嬌、洪玉華將對母親洪陳硯
    之遺產應繼分債權讓與原告洪瑞菊，並以存證信函通知洪水
    田、洪誌峰（110年5月26日送達），加計原告自有之12萬元
    債權，原告對洪水田即有合計共60萬元之債權，再加上原告
    前已清償之1萬元，本件原告得主張抗辯之金額為61萬元，
    行使抵銷權後僅79萬元尚未清償。原告以律師函向洪水田及
    被告主張抵銷，被告於110年5月21日收受。縱認原告兄弟姐
    妹為債權讓與的通知到達時間110年5月26日，較110年5月6
    日被告受讓債權通知更慢到達，原告至少仍得就自有之對洪
    水田的12萬元權利主張抵銷。
　㈤洪錫淵、洪淑女、洪淑嬌、洪玉華等4人均同意原告提起本件
    訴訟，至於洪淑芳則沒有表示意見。原告前曾於110年5月21
    日寄發律師函通知被告，聲明餘額79萬元待被告提供匯款帳
    號俾利辦理清償事宜，惟被告置之不理，此部分應屬債權人
    遲延，被告不得請求附表編號④之款項。原告復於110年9月2
    2日言詞辯論期日當庭提出80萬元之支票，以及自109年11月
    20日起至110年5月22日止，按年息百分之五計算之利息即現
    金20,164元向被告清償債務，故請求撤銷聲明所示之強制執
    行程序等語。
二、被告聲明求為判決原告之訴駁回。答辯略以：
  ㈠鈞院109年度訴字第1276號判決原告應給付140萬元予洪水田
    ，洪水田於110年4月7日將此筆債權讓與被告，被告於110年
    5月5日以存證信函通知原告，原告於110年5月6日收受。原
    告稱洪水田曾於106年6月16日向被繼承人洪陳硯借貸48萬元
    云云，被告否認該筆匯款是借款，洪水田帳戶雖有匯入48萬
    元，該筆匯款代理人為原告，到了106年6月19日，原告就將
    洪水田帳戶的款項提領了170萬元，即鈞院109年度訴字第12
    76號判決的訴訟標的。又洪水田與被繼承人洪陳硯基於夫妻
    關係，家庭各項開銷均由洪水田負責，因而夫妻間之現金流
    動，除了贈與為主要意思外，尚包括補償或歸墊之意思在内
    ，而洪水田帳戶自103年間起餘額平均約100萬元，何須向洪
    陳硯借貸48萬元？原告應就借貸原因負舉證責任，被告亦否
    認有48萬元之債務。原告另稱洪水田於洪陳硯死亡當日，要
    求將洪陳硯帳戶内之36萬元轉帳至洪水田之帳戶，然匯款人
    是原告，洪水田並未囑咐原告進行轉帳，且當時洪陳硯及洪
    水田之帳戶存摺、印鑑、領款密碼等均係原告保管持有，洪
    水田於109年8月7日至溪湖鎮農會辦理存摺補發及變更印鑑
    ，始發現109年7月30日由洪陳硯農會帳戶匯入36萬元，該36
    萬元清償洪陳硯之治喪費用及生前的醫療費用後仍有不足，
    並無侵權行為可言。原告抗辯其對洪水田有60萬元之應繼分
    債權得主張抵銷，被告否認。
  ㈡另原告稱「除洪水田外係經全體繼承人同意分割」亦非事實
    ，否則訴外人洪淑女、洪錫淵、洪玉華及洪淑嬌何須就遺產
    向彰化縣溪湖鎮調解委員會申請與訴外人洪淑芳調解？鈞院
    110年度家護字第963號民事通常保護令中，訴外人洪錫淵亦
    明確表示洪淑芳拒絕簽屬洪陳硯之遺產分割協議。系爭2筆
    債權迄未經裁判或全體繼承人同意分割，仍屬全體繼承人公
    同共有，並無應有部分可言，各繼承人尚不得按其應繼分之
    比例行使權利，原告以未經全體繼承人同意或裁判分割之公
    同共有債權，按應繼分比例而主張遺產債權之特定部分屬其
    單獨所有，實難謂適法。
　㈢原告雖於110年3月17日、同年4月14日分別匯款5,000元至洪
    水田帳戶，以及於110年6月17日匯款其應負擔之裁判費14, 
    684元，另於110年9月22日當庭清償被告80萬元，其利息計
    算期間自109年11月20日至110年5月22日，尚有不足部分為1
    10年5月23日至110年9月22日共123天之利息，應再補足利息
    13,479元（800,000×0.05×123/365=13479）。故原告尚應給
    付被告附表所示之金額等語。
三、兩造經本院整理及協議簡化爭點，同意成立爭點整理協議如
    下：
  ㈠不爭執事項:
  ⒈洪水田對於原告之債權（140萬元及自109年11月20日起至清
    償日止，按年息百分之五計算之利息），原告已在下列時間
    對洪水田清償下列債務:
    ⑴110年3月17日、同年4月14日各匯款5,000元予洪水田，  
      用以清償上開債務之本金1萬元。
    ⑵另於110年6月17日匯款14,684元予洪水田，用以清償本院
      109年度訴字第1276號損害賠償事件應負擔之訴訟費用（
      該案裁判費17,830元，原告負擔14/17，即14,684元）。
  ⒉洪水田將其對於原告之債權（140萬元及自109年11月20日起
    至清償日止，按年息百分之五計算之利息）全部，於110年4
    月7日讓與被告（被證2債權讓與契約書），被告於110年5月
    5日以存證信函通知原告上開債權讓與，於110年5月6日到達
    原告（被證3存證信函暨回執）。原告已於110年3月17日、
    同年4月14日各匯款5,000元予洪水田，清償上開債務之本金
    1萬元，故被告對於原告之債權，為139萬元及自109年11月
    20日起至清償日止，按年息百分之五計算之利息。
  ⒊洪水田與洪陳硯為夫妻關係，106年6月16日自洪陳硯之帳戶
    匯款48萬元至洪水田之帳戶（卷22頁）；109年7月30日洪陳
    硯死亡後，原告自洪陳硯之帳戶匯款36萬元至洪水田之帳戶
    （卷24頁）。
  ⒋洪水田之配偶洪陳硯於109年7月30日死亡，繼承人為配偶洪
    水田，子女洪錫淵、洪淑女、洪淑嬌、洪玉華、洪淑芳、原
    告，共7人。
  ⒌洪錫淵、洪淑女、洪淑嬌、洪玉華表示將渠等就被繼承人洪
    陳硯之遺產當中對於洪水田之債權，依應繼分讓與原告，以
    存證信函通知被告及洪水田，於110年5月26日時到達被告及
    洪水田（原證8）。　
  ⒍洪水田於110年8月14日死亡（原證5）。　
  ⒎原告於110年9月22日，向被告清償本金80萬元及自109年11
    月20日起至110年5月22日止，按年息百分之五計算之利息（
    即20,164元）。
　⒏如假設原告抵銷抗辯不成立時，則原告尚欠被告之款項，就
    附表編號①②③不爭執。　
  ㈡爭執事項:
  ⒈106年6月16日自洪陳硯之帳戶匯款48萬元至洪水田之帳戶（
    卷22頁），是否原告及其他繼承人，因而對洪水田有48萬元
    委任關係之債權，此項主張有無理由?
  ⒉109年7月30日自洪陳硯之帳戶匯款36萬元至洪水田之帳戶（
    卷24頁），是否為洪陳硯遺產之一部，洪水田對原告及洪陳
    硯之其他繼承人有侵權行為，原告及其他繼承人對洪水田有
    損害賠償請求權，此項主張有無理由?
  ⒊原告主張上開對洪水田之84萬元債權，原告取得5/7即60萬
    元及利息之權利，對被告主張抵銷，有無理由?
　⒋如假設原告抵銷抗辯不成立，則原告尚欠被告之款項，就附
    表編號④有爭執。　
四、得心證之理由:
  ㈠查訴外人洪水田對於原告有140萬元及自109年11月20日起至
    清償日止，按年息百分之五計算之利息之債權，此為本院10
    9年度訴字第1276號民事確定判決所認定，洪水田於110年4
    月7日將上開債權讓與被告，被告於110年5月5日以存證信函
    通知原告上開債權讓與，於110年5月6日到達原告前，原告
    已於110年3月17日、同年4月14日各匯款5,000元予洪水田清
    償上開債務之本金1萬元，故被告自洪水田受讓對於原告之
    債權，為139萬元及自109年11月20日起至清償日止，按年息
    百分之五計算之利息，以及原告於110年9月22日，向被告清
    償本金80萬元及自109年11月20日起至110年5月22日止，按
    年息百分之五計算之利息（即20,164元）等事實，為兩造所
    不爭執，應堪信為真實。
　㈡次查，被告對原告之139萬元及自109年11月20日起至清償日
    止，按年息百分之五計算之利息等債權，經原告於110年9
    月22日清償被告本金80萬元及自109年11月20日起至110年5
    月22日止，按年息百分之五計算之利息即20,164元後，剩餘
    之債權詳如附表所示（下稱系爭債權）。原告對附表編號①②
    ③固不爭執，然對附表編號④則有爭執，主張其以存證信函通
    知被告提供帳戶以供原告清償，於110年5月21日到達被告，
    被告仍不理會，則被告不得請求等語，惟按債權人受領遲延
    而難為給付者，清償人得將其給付物，為債權人提存之；清
    償地，除法律另有規定或契約另有訂定，或另有習慣，或得
    依債之性質或其他情形決定者外，應依左列各款之規定：
    以給付特定物為標的者，於訂約時，其物所在地為之。其
    他之債，於債權人之住所地為之。民法第326條、314條分別
    定有明文。被告固於收受存證信函後未提供帳戶予原告，然
    原告既未提存清償，且原告知悉被告住所，並未證明有不能
    往赴清償或被告拒絕清償情事，自難認原告之催告已屬依債
    之本旨提出給付，自不生清償效力。因此原告上開主張，即
    非可採。
　㈢民法第334條第1項規定，抵銷須二人互負給付種類相同且均
    屆清償期之債務，方得為之。按債權讓與債務人於受通知時
    ，所得對抗讓與人之事由，皆得以之對抗受讓人。債務人於
    受通知時，對於讓與人有債權者，如其債權之清償期，先於
    所讓與之債權或同時屆至者，債務人得對於受讓人主張抵銷
    。民法第299條定有明文。關於原告能否對被告主張抵銷之
    問題，經查：
　⒈洪陳硯之帳戶於106年6月16日匯款48萬元至洪水田之帳戶一
    事，經證人即洪陳硯之女兒洪淑女到庭證述略謂:因原告要
    買土地要跟我母親借錢，我母親就叫我父親轉48萬給原告，
    但不知道是怎麼轉的，結果是媽媽的帳戶轉到父親的帳戶，
    我父親再借給原告，所以原告是向父親借錢，這個48萬是母
    親的錢等語，可知48萬元借貸之意思表示合致，係存在於原
    告與洪陳硯之間，而交付借款之過程，則係洪陳硯將款項匯
    至洪水田帳戶後，經由洪水田之帳戶將借款交付予原告而已
    ，並非洪水田將48萬元借予原告，難認洪水田與洪陳硯有何
    委任關係。至於證人洪淑女依其主觀認知雖稱原告是向父親
    借錢等語，然法律效果之認定，係屬於客觀判斷之問題，故
    對於洪陳硯負有48萬元債務之人，依據上開說明，應為原告
    而非洪水田，已可認定。
　⒉109年7月30日洪陳硯過世後，當日原告由洪陳硯之帳戶匯款3
    6萬元至洪水田之帳戶一事，證人洪淑女證述略謂:轉帳的事
    是父親交代的，父親告訴原告先把母親在農會的錢暫時轉到
    父親的帳戶，原告把錢轉到洪水田帳戶，不知要做何用，轉
    帳36萬元與母親喪葬費、醫療費無關等語明確，足見洪水田
    取得洪陳硯帳戶內之36萬元，屬於洪陳硯之遺產，而為全體
    繼承人公同共有，竟未經全體繼承人同意而取得，已屬侵害
    原告及其他繼承人公同共有該遺產之權利，故洪水田應負損
    害賠償責任。
　⒊惟按公同共有債權人起訴請求債務人履行債務，係公同共有
    債權之權利行使，非屬回復公同共有債權之請求，尚無民法
    第821條規定之準用；而應依同法第831條準用第828條第3項
    規定，除法律另有規定外，須得其他公同共有人全體之同意
    ，或由公同共有人全體為原告，其當事人之適格始無欠缺。
    經查，原告主張上開對洪水田之36萬元損害賠償請求權，係
    就洪水田侵害全體繼承人公同共有債權而行使權利，依據上
    開說明，應適用民法第831條準用第828條第3項規定，本件
    起訴須得其他公同共有人全體之同意，或由公同共有人全體
    為原告。然原告主張上開權利，除洪水田利害關係相反以外
    ，並未提出事證證明已得其他公同共有人洪淑芳之同意，亦
    未以其他公同共有人為原告，依上開說明，即屬當事人不適
    格。又查，被繼承人洪陳硯之遺產，繼承人並無遺產分割協
    議之事實，業據證人洪淑女證述明確，是原告主張遺產已協
    議分割，原告已取得5/7之權利云云，即非有據，未能採信
    。
　⒋從而，原告主張對洪水田有前揭84萬元債權，原告取得5/7即
    60萬元及利息之權利，對被告主張抵銷等語，均無理由。
　㈣末按執行名義成立後，如有消滅或妨礙債權人請求之事由發
    生，債務人得於強制執行程序終結前，向執行法院對債權人
    提起異議之訴。如以裁判為執行名義時，其為異議原因之事
    實發生在前訴訟言詞辯論終結後者，亦得主張之。強制執行
    法第14條第1項定有明文。被告持本院109年度訴字第1276號
    確定判決，及債權讓與契約書，對於原告聲請強制執行，本
    院110年度司執字第22278號強制執行事件尚未執行執終結，
    且原告對於被告仍負有附表所示之系爭債務，已如前述，即
    無執行名義成立後有消滅債權人請求之事由發生。從而，原
    告請求將本院110年度司執字第22278號強制執行事件之強制
    執行程序撤銷，與法不符，為無理由，應予駁回。
  ㈤本件事證已經明確，兩造其餘攻擊防禦方法及舉證，經審酌
    結果，認為對於判決結果均無影響，就不再逐一論述，附此
    敘明。
  ㈥訴訟費用負擔之依據：民事訴訟法第78條。 　　
中　　華　　民　　國　　111 　年　　3 　　月　　9 　　日
                  民事第二庭    法　官　陳弘仁
以上正本係照原本作成。
如對判決上訴，應於判決送達後20日內向本院提出上訴狀。如委
任律師提起上訴者，應一併繳納上訴審裁判費。
中　　華　　民　　國　　111 　年　　3 　　月　　9 　　日
                                書記官　許雅涵

附表：
  被告對於原告之債權603,660元，及其中59萬元自109年11月22
  日起至清償日止，按年息5%計算之利息。包括:
  ①59萬元及自109年11月22日起至清償日止，按年息5%計算之  
        利息。
  ②81元（第一筆清償5,000元之利息）。
  ③100元（第二筆清償5,000元之利息）。
  ④13,479元（原告於110年9月22日，清償被告本金80萬元及自1
    09年11月20日起至110年5月22日止，按年息百分之五計算之
    利息即20,164元；尚欠110年5月23日起至110年9月22日止，
    按本金80萬元以年息5%計算之利息，即13,479元）。